【裁判字號】    90,重訴,469
【裁判日期】    900918
【裁判案由】    清償借款
【裁判全文】
臺灣高雄地方法院民事判決  九十年度重訴字第四六九號
    原      告    華南商業銀行股份有限公司
    法定代理人    丁○○
    訴訟代理人    甲○○
                  乙○○
    送達代收人    甲○○
    兼法定代理人  戊○○
    被      告    己○○
                  丙○○
右當事人間請求清償借款事件，本院判決如左：
    主    文
被告應連帶給付原告新台幣肆仟壹佰貳拾萬元，及如附表一所示之利息及違約金。
訴訟費用由被告連帶負擔。
    事    實
甲、原告方面：
一、聲明：求為判決如主文所示。
二、陳述：
    （一）、被告呂發起營造有限公司（下簡稱：呂發起公司），自民國八十九年十
            二月一日至九十年一月十八日間，先後與原告簽立八紙借據，共向原告
            借款新臺幣（下同）四千一百二十萬元，各筆借款之時間、金額、利率
            及其他約定，詳如附表二所示。
    （二）、詎被告呂發起公司借得上開八筆借款後，並未如期繳款，迄今仍欠本金
            四千一百二十萬元及利息、違約金尚未清償（各筆借款之詳細繳款情形
            、及欠款明細等，詳如附表三所示）。
    （三）、被告戊○○、己○○、丙○○於八十八年二月二十四日，與原告簽立保
            證書，約定「連帶保證呂發起公司對貴行（包括總行及各分支機構）現
            在（包含過去所負現在尚未清償）及將來所負之借款、票據、透支、墊
            款、保證、損害賠償等其他一切債務，以新台幣一億五千萬元為限額（
            含本金及其利息、遲延利息、違約金、損害賠償等及其他屬於主債務之
            負擔），保證人願與主債務人負連帶清償之責任」。且系爭如附表二所
            示之八筆借款，訂立借據之同時並均另約定以戊○○、己○○為各筆借
            款之連帶保證人。被告戊○○、己○○、丙○○為本件借款之連帶保證
            人，依法應負連帶清償之責。為此爰依消費借貸契約及連帶保證之法律
            關係提起本件訴訟。
三、證據：提出系爭八筆借款之借據共八紙、戊○○、己○○、丙○○於八十八年二
    月二十四日簽立之保證書一紙、授信約定書三紙、華南商業銀行基本放款利率明
    細表七紙（均為影本）為證。
乙、被告呂發起公司、戊○○、己○○、丙○○方面：被告均未於言詞辯論期日到場
    ，惟曾於九十年七月十三日具狀聲明、陳述如下：
一、聲明：求為判決１、原告之訴及假執行之聲請均駁回。２、訴訟費用由原告負擔
    。３、如受不利判決，願供擔保，請宣告准予免為假執行。
二、陳述：
   （一）、被告呂發起公司確有向原告借得系爭八筆借款，被告戊○○、己○○、
           丙○○亦確為呂發起公司向原告借款之保證人。然係因呂發起公司承作
           台灣省交通處公路局第三區○○○○○道路工程，因業主變更設計，，
           且不依約按事實上之需要展延工期，並要求被告付鉅額之逾期違約金，
           致呂發起公司財務週轉困難，然原告不體諒被告為長期往來之客戶，拒
           不降息，以致呂發起公司未能如期償還上開八筆借款。
   （二）、又依民法第七百三十九條、第七百三十九條之一、七百四十五條規定，
           ，保證人應不得放棄先訴抗辯權，此依民法債編施法三十三條規定，於
           民法債編修正施行前成立之保證，亦有適用。故戊○○、己○○、許順
           程雖於簽約時放棄先訴抗辯權，但依上開規定應屬無效，故於原告就呂
           發起公司之財產為強制執行無效果之前，原告應不能請求被告戊○○、
           己○○、丙○○清償系爭借款之債務。
三、證據：提出呂發起公司與台灣省交通處公路局第三區工程處間之契約書一份、台
    灣省交通處公路局第三區工程處台東工務段九十年三月二十三日函、工程工驗收
    證明書一份、工程餘款及各項須繳交費用明細一份（均為影本）為證。
    理    由
一、本件依原告與被告戊○○、己○○、丙○○所訂之保證書第七條，已合意由本院
    為第一審管轄法院，本院自有管轄權。又本件被告呂發起公司、戊○○、己○○
    、丙○○經合法通知，均未於言詞辯論期日到場，核均無民事訴訟法第三百八十
    六條所列各款情形，爰依原告之聲請，由其一造辯論而為判決，合先敘明。
二、經查：本件原告主張被告呂發起公司以戊○○、己○○為連帶保證人，而與原告
    簽立如附表二所示之八紙借據，向原告借款，嗣未如期清償，現仍積欠如附表三
    所示之本金四千一百二十萬元、利息、違約金。暨戊○○、己○○、丙○○曾簽
    立連帶保證書，約定就呂發起公司積欠原告之借款等債務，於一億五千萬元之限
    額內，願與呂發起公司負連帶清償之保證責任等情，業據原告提出系爭八筆借款
    之借據共八紙、戊○○、己○○、丙○○於八十八年二月二十四日簽立之保證書
    一紙、授信約定書三紙、華南商業銀行基本放款利率明細表七紙（均為影本）可
    佐，且被告四人於九十年七月十三日之答辯狀中亦陳明確為呂發起公司之保證人
    無訛，故均堪信為真實。
三、１、按借用人應於約定期限內，返還與借用物種類、品質、數量相同之物。遲延
        之債務，以支付金錢為標的者，債權人得請求依法定利率計算之遲延利息，
        但約定利率較高，仍從其約定利率。當事人得約定債務人不履行債務時，應
        支付違約金，民法第四百七十八條前段、第二百三十三條第一項、第二百五
        十條第一項分別定有明文。又保證債務之所謂連帶，係指保證人與主債務人
        負同一債務，對於債權人各負全部給付之責任，此就民法第二百七十二條第
        一項規定連帶債務之文義參照觀之甚明。
    ２、又保證人與債權人約定就債權人與主債務人間所生一定債之關係範圍內之不
        特定債務，預定最高限額，由保證人保證之契約，學說上稱為最高限額保證
        。此種保證契約如定有期間，在該期間內所生約定範圍內之債務，不逾最高
        限額者，均為保證契約效力所及；如未定期間，保證契約在未經保證人依民
        法第七百五十四條規定終止或有其他消滅原因以前，所生約定範圍內之債務
        ，亦同。故在該保證契約有效期間內，已發生約定範圍內之債務，縱因清償
        或其他事由而減少或消滅，該保證契約依然有效，嗣後所生約定範圍內之債
        務，於不逾最高限額者，債權人仍得請求保證人履行保證責任（最高法院七
        十七年度台上字第九四三號判例）。
    ３、保證債務之所謂連帶，係指保證人與主債務人負同一債務，對於債權人各負
        全部給付之責任者而言，此就民法第二百七十二條第一項規定連帶債務之文
        義參照觀之甚明。故連帶保證與普通保證不同，縱使無民法第七百四十六條
        所揭之情形，亦不得主張同法第七百四十五條關於檢索抗辯之權利（最高法
        院四十五年度台上字第一四二六號判例、七十七年度台上字第一七七二號判
        決、七十六年度台上字第九六三號判決）。
四、如前所述，系爭八筆借款，呂發起公司迄今仍欠原告如前所述之金額，故被告呂
    發起公司應依約負責，自無所疑。又被告戊○○、己○○、丙○○均在八十八年
    八月二十四日之最高限額連帶保證書上簽名，戊○○、己○○更於系爭八紙借款
    之借據連帶保證人欄簽名，故戊○○、己○○、丙○○應為系爭借款之連帶保證
    人，而非拋棄先訴抗辯權；況且民法第七百三十九條之一規定：「本節所規定保
    證人之權利，除法律另有規定外，不得預先拋棄。」，應指一般保證而非指連帶
    保證之情形。從而，稽諸首開各法條、最高法院判例、判決之意旨，應認原告依
    消費借貸契約及連帶保證之法律關係，請求被告連帶給付原告如主文第一項所示
    之金額，即屬正當，應予准許。
五、又被告陳明請駁回原告假執行之聲請暨如受不利判決，願供擔保，請宣告准予免
    為假執行，然因本件原告並未陳明願供擔保請求宣告假執行，致本院未宣告准予
    假執行，故自亦無宣告被告得供擔保免為假執行之必要，更無駁回原告假執行之
    聲請之必要。
六、兩造其餘攻擊防禦方法，於訴訟之結果無影響，故本院不再遂一敘述。
七、據上論結，本件原告之訴為有理由，依民事訴訟法第三百八十五條第一項前段、
    第八十五條第二項，判決如主文。
中      華      民      國      九十      年      九      月    十八    日
                              臺灣高雄地方法院民事第六庭
~B法      官  洪碩垣
右為正本係照原本作成。
如對本判決上訴，須於判決送達後廿日內向本院提出上訴狀。
中      華      民      國      九十      年      九      月    二十    日
~B法院書記官  鄭翠蘭
┌───────────────────────────────────┐
│附表一                                                                │
├─┬─────────────────────────────────┤
│  │其中新台幣佰伍拾萬元，自民國八十九年十二月二十九日起至清償日止起│
│１│，按年利息百分之八點五三五計算之利息，並自民國九十年一月三十日起至│
│  │清償日止，逾期在六個月以內者，按上開利率百分之十，逾期超過六個月者│
│  │，按上開利率百分之二十計算違約金。                                │
├─┼─────────────────────────────────┤
│  │其中新台幣壹仟貳佰萬元，自民國八十九年十二月二十九日起至清償日止起│
│２│，按年利息百分之八點五三五計算之利息，並自民國九十年一月三十日起至│
│  │清償日止，逾期在六個月以內者，按上開利率百分之十，逾期超過六個月者│
│  │，按上開利率百分之二十計算違約金。                                │
├─┼─────────────────────────────────┤
│  │其中新台幣陸佰伍拾萬元，自民國八十九年十二月一日起至清償日止起，按│
│３│年利息百分之八點五三五計算之利息，並自民國九十年一月二日起至清償日│
│  │止，逾期在六個月以內者，按上開利率百分之十，逾期超過六個月者，按上│
│  │開利率百分之二十計算違約金。                                      │
├─┼─────────────────────────────────┤
│  │其中新台幣貳佰萬元，自民國九十年一月三日起至清償日止起，按年利息百│
│４│分之八點五三五計算之利息，並自民國九十年二月四日起至清償日止，逾期│
│  │在六個月以內者，按上開利率百分之十，逾期超過六個月者，按上開利率百│
│  │分之二十計算違約金。                                              │
├─┼─────────────────────────────────┤
│  │其中新台幣伍佰萬元，自民國八十九年十二月一日起至清償日止起，按年利│
│５│息百分之八點五三五計算之利息，並自民國九十年一月二日起至清償日止，│
│  │逾期在六個月以內者，按上開利率百分之十，逾期超過六個月者，按上開利│
│  │率百分之二十計算違約金。                                          │
├─┼─────────────────────────────────┤
│  │其中新台幣捌佰萬元，自民國八十九年十二月一日起至清償日止起，按年利│
│６│息百分之八點五三五計算之利息，並自民國九十年一月二日起至清償日止，│
│  │逾期在六個月以內者，按上開利率百分之十，逾期超過六個月者，按上開利│
│  │率百分之二十計算違約金。                                          │
├─┼─────────────────────────────────┤
│  │其中新台幣貳佰萬元，自民國九十年一月一日起至清償日止起，按年利息百│
│７│分之八點五三五計算之利息，並自民國九十年二月二日起至清償日止，逾期│
│  │在六個月以內者，按上開利率百分之十，逾期超過六個月者，按上開利率百│
│  │分之二十計算違約金。                                              │
├─┼─────────────────────────────────┤
│  │其中新台幣貳佰貳拾萬元，自民國九十年一月十八日起至清償日止起，按年│
│８│利息百分之八點五三五計算之利息，並自民國九十年二月十九日起至清償日│
│  │止，逾期在六個月以內者，按上開利率百分之十，逾期超過六個月者，按上│
│  │開利率百分之二十計算違約金。                                      │
└─┴─────────────────────────────────┘
┌───────────────────────────────────┐
│附表二                                                                │
├─┬─────────────────────────────────┤
│１│八十九年四月二十八日，向原告借款三百五十萬元，借款期間自八十九年四│
│  │月二十八日起至九十年四月十二日止，每月二十八日繳款。借款時利息，約│
│  │定按當時原告基本放款利率百分之七點八五加碼年息百分之○點七即年利率│
│  │百分之八點五五計算，並約定前揭借款利率隨原告基本放款利率變動調整。│
├─┼─────────────────────────────────┤
│２│八十九年四月二十八日，向原告借款一千二百萬元，借款期間自八十九年四│
│  │月二十八日起至九十年四月十五日止，每月二十八日繳款。借款時利息，約│
│  │定按當時原告基本放款利率百分之七點八五加碼年息百分之○點七即年利率│
│  │百分之八點五五計算，並約定前揭借款利率隨原告基本放款利率變動調整。│
├─┼─────────────────────────────────┤
│３│八十九年五月三十一日，向原告借款六百五十萬元，借款期間自八十九年五│
│  │月三十一日起至九十年五月二十七日止，每月三十一日繳款。借款時利息，│
│  │約定按當時原告基本放款利率百分之七點八五加碼年息百分之○點七即年利│
│  │率百分之八點五五計算，並約定前揭借款利率隨原告基本放款利率變動調整│
│  │。                                                                │
├─┼─────────────────────────────────┤
│４│八十九年六月二日，向原告借款二百萬元，借款期間自八十九年六月二日起│
│  │至九十年六月二日止，每月二日繳款。借款時利息，約定按當時原告基本放│
│  │款利率百分之七點八五加碼年息百分之○點七即年利率百分之八點五五計算│
│  │，並約定前揭借款利率隨原告基本放款利率變動調整。                  │
├─┼─────────────────────────────────┤
│５│八十九年十月三十一日，向原告借款五百萬元，借款期間自八十九年十月三│
│  │十一日起至九十年四月三日止，每月三十一日繳款。借款時利息，約定按當│
│  │時原告基本放款利率百分之七點八五加碼年息百分之○點七即年利率百分之│
│  │八點五五計算，並約定前揭借款利率隨原告基本放款利率變動調整。      │
├─┼─────────────────────────────────┤
│６│八十九年十月三十一日，向原告借款八百萬元，借款期間自八十九年十月三│
│  │十一日起至九十年四月十四日止，每月三十一日繳款。借款時利息，約定按│
│  │當時原告基本放款利率百分之七點八五加碼年息百分之○點七即年利率百分│
│  │之八點五五計算，並約定前揭借款利率隨原告基本放款利率變動調整。    │
├─┼─────────────────────────────────┤
│７│八十九年十月三十一日，向原告借款二百萬元，借款期間自八十九年十月三│
│  │十一日起至九十年四月十五日止，每月三十一日繳款。借款時利息，約定按│
│  │當時原告基本放款利率百分之七點八五加碼年息百分之○點七即年利率百分│
│  │之八點五五計算，並約定前揭借款利率隨原告基本放款利率變動調整。    │
├─┼─────────────────────────────────┤
│８│九十年一月十八日，向原告借款二百二十萬元，借款期間自九十年一月十八│
│  │日起至九十年五月一日止，每月十八日繳款。借款時利息，約定按當時原告│
│  │基本放款利率百分之七點九五加碼年息百分之○點七即年利率百分之八點六│
│  │五計算，並約定前揭借款利率隨原告基本放款利率變動調整。            │
├─┴─────────────────────────────────┤
│註：一、右揭１到８之借款，並均約定未按期攤繳本息時，除須按約定利率計付│
│        遲延利息外，並自逾期之日起六個月內按約定利率百分之十，逾六個月│
│        以上者其超過六個月部分按約定利率百分之二十計付違約金。        │
└───────────────────────────────────┘
┌───────────────────────────────────┐
│附表三                                                                │
├─┬─────────────────────────────────┤
│１│附表二之１所示「八十九年四月二十八日之三百五十萬元借款」：        │
│  │(1)、呂發起公司於八十九年十二月二十九日繳清同月二十八日前應還之款項│
│  │    ，之後就未再繳，經原告於九十年三月三十一日將全部債務視為全部到│
│  │    期，迄今呂發起公司仍欠原告本金三百五十萬元，及八十九年十二月二│
│  │    十九日起至清償日止之利息，及九十年一月二十九日以後之違約金未付│
│  │    。                                                            │
│  │(2)、全部借款視為到期當日之放款年利率應為百分之八點五三五，至於八十│
│  │    九年十二月二十九日到九十年二月一日之年利率為八點六五，九十年二│
│  │    月二日至三月十二日之放款年利率為百分之八點五五，九十年三月十三│
│  │    日至三月三十日之放款年利率為百分之八點五三五。但本件原告請求之│
│  │    利息，願全部僅以年利率百分之八點五三五計算，並以此利率之一成及│
│  │    二成計算違約金。又所請求之違約金，願自九十年一月三十日起算。  │
├─┼─────────────────────────────────┤
│２│附表二之２所示「八十九年四月二十八日之一千二百萬元借款」：        │
│  │(1)、呂發起公司於八十九年十二月二十九日繳清同月二十八日前應還之款項│
│  │    ，之後就未再繳，經原告於九十年三月三十一日將全部債務視為全部到│
│  │    期，迄今呂發起公司仍欠原告本金一千二百萬元，及八十九年十二月二│
│  │    十九日起至清償日止之利息，及九十年一月二十九日以後之違約金未付│
│  │    。                                                            │
│  │(2)、全部借款視為到期當日之放款年利率應為百分之八點五三五，至於八十│
│  │    九年十二月二十九日到九十年二月一日之年利率為八點六五，九十年二│
│  │    月二日至三月十二日之放款年利率為百分之八點五五，九十年三月十三│
│  │    日至三月三十日之放款年利率為百分之八點五三五。但本件原告請求之│
│  │    利息，願全部僅以年利率百分之八點五三五計算，並以此利率之一成及│
│  │    二成計算違約金。又所請求之違約金，願自九十年一月三十日起算。  │
├─┼─────────────────────────────────┤
│３│附表二之３所示「八十九年五月三十一日之六百五十萬元借款」：        │
│  │(1)、呂發起公司於八十九年十二月十四日繳清同年十一月三十日前應還之款│
│  │    項，之後就未再繳，經原告於九十年三月三十一日將全部債務視為到期│
│  │    ，迄今呂發起公司仍欠原告本金六百五十萬元，及八十九年十二月一日│
│  │    起至清償日止之利息、違約金未付。                              │
│  │(2)、全部借款視為到期當日之放款年利率應為百分之八點五三五，至於八十│
│  │    九年十二月一日至八十九年十二月十日之放款年利率為百分之八點五五│
│  │    ，八十九年十二月十一日到九十年二月一日之放款年利率為八點六五，│
│  │    九十年二月二日至三月十二日之放款年利率為百分之八點五五，九十年│
│  │    三月十三日至三月三十日之放款年利率為百分之八點五三五。但本件原│
│  │    告請求之利息，願全部僅以年利率百分之八點五三五計算，並以此利率│
│  │    之一成及二成計算違約金。又所請求之違約金，願自九十年一月二日起│
│  │    算。                                                          │
├─┼─────────────────────────────────┤
│４│附表二之４所示「八十九年六月二日之二百萬元借款」：                │
│  │(1)、呂發起公司於九十年一月二日繳清同日前應還之款項，之後就未再繳，│
│  │    經原告於九十年三月三十一日將全部債務視為到期，迄今呂發起公司仍│
│  │    欠原告本金二百萬元，及九十年一月三日起至清償日止之利息、九十年│
│  │    二月三日起至清償日止之違約金未付。                            │
│  │(2)、全部借款視為到期當日之放款年利率應為百分之八點五三五，至於九十│
│  │    年一月三日到九十年二月一日之放款年利率為八點六五，九十年二月二│
│  │    日至三月十二日之放款年利率為百分之八點五五，九十年三月十三日至│
│  │    三月三十日之放款年利率為百分之八點五三五。但本件原告請求之利息│
│  │    ，願全部僅以年利率百分之八點五三五計算，並以此利率之一成及二成│
│  │    計算違約金。又所請求之違約金，願自九十年二月四日起算。        │
├─┼─────────────────────────────────┤
│５│附表二之５所示「八十九年十月三十一日之五百萬元借款」：            │
│  │(1)、呂發起公司於八十九年十二月十四日繳清同年十一月三十日前應還之款│
│  │    項，之後就未再繳，經原告於九十年三月三十一日將全部債務視為到期│
│  │    ，迄今呂發起公司仍欠原告本金五百萬元，及八十九年十二月一日起至│
│  │    清償日止之利息、違約金未付。                                  │
│  │(2)、全部借款視為到期當日之放款年利率應為百分之八點五三五，至於八十│
│  │    九年十二月一日至八十九年十二月十日之放款年利率為百分之八點五五│
│  │    ，八十九年十二月十一日到九十年二月一日之放款年利率為八點六五，│
│  │    九十年二月二日至三月十二日之放款年利率為百分之八點五五，九十年│
│  │    三月十三日至三月三十日之放款年利率為百分之八點五三五。但本件原│
│  │    告請求之利息，願全部僅以年利率百分之八點五三五計算，並以此利率│
│  │    之一成及二成計算違約金。又所請求之違約金，願自九十年一月二日起│
│  │    算。                                                          │
├─┼─────────────────────────────────┤
│６│附表二之６所示「八十九年十月三十一日之八百萬元借款」：            │
│  │(1)、呂發起公司於八十九年十二月十四日繳清同年十一月三十日前應還之款│
│  │    項，之後就未再繳，經原告於九十年三月三十一日將全部債務視為到期│
│  │    ，迄今呂發起公司仍欠原告本金八百萬元，及八十九年十二月一日起至│
│  │    清償日止之利息、違約金未付。                                  │
│  │(2)、全部借款視為到期當日之放款年利率應為百分之八點五三五，至於八十│
│  │    九年十二月一日至八十九年十二月十日之放款年利率為百分之八點五五│
│  │    ，八十九年十二月十一日到九十年二月一日之放款年利率為八點六五，│
│  │    九十年二月二日至三月十二日之放款年利率為百分之八點五五，九十年│
│  │    三月十三日至三月三十日之放款年利率為百分之八點五三五。但本件原│
│  │    告請求之利息，願全部僅以年利率百分之八點五三五計算，並以此利率│
│  │    之一成及二成計算違約金。又所請求之違約金，願自九十年一月二日起│
│  │    算。                                                          │
├─┼─────────────────────────────────┤
│７│附表二之７所示「八十九年十月三十一日之二百萬元借款」：            │
│  │(1)、呂發起公司於九十年一月二日繳清八十九年十二月三十一日前應還之款│
│  │    項，之後就未再繳，經原告於九十年三月三十一日將全部債務視為到期│
│  │    ，迄今呂發起公司仍欠原告本金二百萬元，及九十年一月一日起至清償│
│  │    日止之利息、九十年二月一日起至清償日止之違約金未付。          │
│  │(2)、全部借款視為到期當日之放款年利率應為百分之八點五三五，至於九十│
│  │    年一月一日到九十年二月一日之放款年利率為八點六五，九十年二月二│
│  │    日至三月十二日之放款年利率為百分之八點五五，九十年三月十三日至│
│  │    三月三十日之放款年利率為百分之八點五三五。但本件原告請求之利息│
│  │    ，願全部僅以年利率百分之八點五三五計算，並以此利率之一成及二成│
│  │    計算違約金。又所請求之違約金，願自九十年二月二日起算。        │
├─┼─────────────────────────────────┤
│８│附表二之８所示「九十年一月十八日之二百二十萬元借款」：            │
│  │(1)、呂發起公司於借款後，未曾繳納任何款項，經原告於九十年三月三十一│
│  │    日將全部債務視為到期，迄今呂發起公司仍欠原告本金二百二十萬元，│
│  │    及九十年一月十八日起至清償日止之利息、九十年二月十九日起至清償│
│  │    日止之違約金未付。                                            │
│  │(2)、全部借款視為到期當日之放款年利率應為百分之八點五三五，至於九十│
│  │    年一月十八日到九十年二月一日之放款年利率為八點六五，九十年二月│
│  │    二日至三月十二日之放款年利率為百分之八點五五，九十年三月十三日│
│  │    至三月三十日之放款年利率為百分之八點五三五。但本件原告請求之利│
│  │    息，願全部僅以年利率百分之八點五三五計算，並以此利率之一成及二│
│  │    成計算違約金。                                                │
├─┴─────────────────────────────────┤
│註：一、右揭八筆借款，被告呂發起公司遲繳時，原告均未同意被告延期清償。│
└───────────────────────────────────┘


司法院資訊處製作；財團法人民間司法改革基金會備份。
